【裁判字號】    89,上訴,2286
【裁判日期】    890503
【裁判案由】    偽造文書
【裁判全文】
臺灣高等法院刑事判決                          八十九年度上訴字第二二八六號
    上  訴  人  臺灣板橋地方法院檢察署檢察官
    上  訴  人
    即  被  告  甲○○
    被      告  乙○○
右上訴人因被告偽造文書案件，不服臺灣板橋地方法院八十九年度訴字第四五九號，
中華民國八十九年五月三日第一審判決（起訴案號：臺灣板橋地方法院檢察署八十八
年度偵字第一六七六三、一七二三二、一七四一一號）提起上訴，本院判決如左：
    主  文
原判決撤銷。
甲○○行使變造特種文書，足以生損害於公眾及他人，累犯，處有期徒刑月；又行
使偽造私文書，足以生損害於公眾及他人，累犯，處有期徒刑肆月，如附表所示偽造
之「林有根」署押共拾肆枚（含指印陸枚）均沒收。應執行有期徒刑陸月，如附表所
示偽造之「林有根」署押共拾肆枚（含指印陸枚）均沒收。
乙○○無罪。
    事  實
一、甲○○前因違反麻醉藥品管理條例、詐欺等罪，均經執行完畢，最近一件於民國
    （下同）八十六年間，因違反麻醉藥品管理條例案件，經臺灣板橋地方法院判處
    有期徒刑五月，而於八十六年十二月九日易科罰金執行完畢。甲○○於八十八年
    二月間，因違反槍砲彈藥刀械管制條例案件逃匿，經臺灣板橋地方法院檢察署（
    下稱板橋地檢署）發佈通緝。甲○○為逃避緝捕，竟於同月之不詳日期，透過自
    由時報分類廣告欄與姓名、年籍不詳綽號「小李」之成年男子聯絡，與該「小李
    」者，基於變造身分證之犯意聯絡，相約在臺北市○○○路臺灣大學附近某處，
    由甲○○將自己之照片二張及其友人林有根（即乙○○之配偶）之年籍資料交付
    並告知「小李」，由「小李」換貼變造完成後，當晚將上開變造之「林有根」身
    分證交予甲○○，由甲○○隨身攜帶，以備不時之需。甲○○於八十八年三月二
    十四日晚間十一時許，為臺北市政府警察局刑事警察大隊（下稱臺北市刑大）警
    員，在臺北縣新莊市○○街四十九巷六弄三號五樓查獲，甲○○為掩飾自己遭通
    緝之事實，持上開變造之「林有根」身分證予警方查證以行使之，足以生損害於
    林有根及內政部對於戶政業務之管理，並冒「林有根」之名應訊，其後並基於偽
    造私文書及偽造署押之接續犯意，於(一)、八十八年三月二十五日淩晨零時四十分
    許、同日上午十時五分許、同日下午四時許，先後三次在臺北市刑大之警訊筆錄
    上偽簽「林有根」之簽名及捺指印；(二)、同日上午十時五分許、十時十五分許，
    先後二次分別在臺北市刑大之犯罪嫌疑人權利告知單、毒品初步鑑識結果報告單
    偽簽「林有根」之簽名及捺指印。甲○○並承上開犯意，於(一)、八十八年三月二
    十五日晚間七時五十分許、三月三十一日上午十時許、五月四日下午二時五十分
    許，先後三次在板橋地檢署內勤檢察官偵查及八十八年度偵字第七八四八號案件
    之偵查訊問筆錄上偽簽「林有根」之簽名。嗣後該案經板橋地檢署起訴至臺灣板
    橋地方法院後，甲○○復承上開犯意，於(一)、八十八年五月二十四日下午五時四
    十分許、六月二十二日上午十時二十分許、七月六日上午十一時二十一分許，先
    後三次，在臺灣板橋地方法院八十八年度重訴字第十五號案件之訊問筆錄上偽簽
    「林有根」之簽名，復於(二)、八十八年五月二十四日下午、六月十日，先後分別
    在臺灣板橋地方法院押票送達回證、被告押票無庸送達親友聲明書、審理傳票送
    達證書上偽簽「林有根」之簽名（且於八十八年六月十日之臺灣板橋地方法院審
    理傳票送達證書上尚捺有指印）。皆足以生損害於偵查、審判機關就被告人別正
    確性之認定及林有根之權益。嗣因甲○○懷疑上開偽冒犯行已遭偵查機關查覺，
    遂佯稱「自首」，分別書立「自首」狀寄送至板橋地檢署（該署分於八十八年七
    月九日收受該『自首狀』），因悉上情。
二、案經臺灣臺北看守所移送臺灣板橋地方法院檢察署檢察官偵查起訴。
    理  由
一、右揭事實除自首部分外，業據被告甲○○於檢察官偵查、原審及本院坦承不諱，
    復有被告甲○○所偽簽之「林有根」簽名，臺北市刑大之警訊筆錄、犯罪嫌疑人
    權利告知單、毒品初步鑑識結果報告單、板橋地檢署訊問筆錄、臺灣板橋地方法
    院訊問筆錄、送達證書、被告押票無庸送達親友聲明書等私文書在卷足憑，被告
    所為之偽造署押及偽造私文書自白核與事實相符，事證明確，被告犯行，堪以認
    定。
二、按被告甲○○於附表編號四所示之權利告知單上偽造「林有根」之署押並捺指印
    ，持交臺北市刑大警員，表示「林有根」已知悉接受偵訊時可行使之權利之意思
    ；其於附表編號十一所示被告押票無庸送達親友聲明書上偽造「林有根」之署押
    並持交臺灣板橋地方法院，表示「林有根」之押票無庸送達親友之意思；其於附
    表編號十及十二所示臺灣板橋地方法院押票送達回證及傳票送達回證上偽造「林
    有根」之署押（傳票送達回證上並捺有指印），持交臺灣板橋地方法院，表示「
    林有根」已收受押票、傳票送達之意思，均足致生損害於林有根及刑事偵查、裁
    判之正確性，此等文書自屬刑法第二百十條所稱之私文書。被告甲○○變造身分
    證加以行使暨於如附表所示之相關文件偽冒林有根署押或捺指印之行為，核其所
    為，係犯刑法第二百十六條、第二百十條、第二百十二條之行使偽造私文書、變
    造特種文書罪，其基於一個偽造「林有根」之署押犯意，於密接之時間及地點，
    接續多次為偽造署押犯行，侵害相同之法益，為接續犯，屬單純一罪；被告甲○
    ○變造特種文書之低度行為（此部分與綽號「小李」者，有犯意之聯絡及行為之
    分擔，為共同正犯，雖於變造部分有為共同之犯行，然已經行使部分所吸收），
    應為行使變造特種文書之高度行為所吸收，不另論罪。被告甲○○所為多次偽造
    署押（含於相關之警偵訊調查筆錄等）之行為，屬偽造私文書之階段（部分）行
    為，而偽造私文書之低度行為，又為行使偽造私文書之高度行為所吸收，均不另
    論罪；被告甲○○於附表所示之偵訊筆錄上偽造「林有根」署押之行為，乃係承
    繼上開權利告知書、被告押票無庸送達親友聲明書、押票送達回證及傳票送達回
    證上偽造「林有根」署押之一貫犯意接續而為之，自包括為上開行使偽造私文書
    之行為所吸收，已如上述，自不另論罪。公訴意旨認被告甲○○所犯刑法第二百
    十七條第一項之偽造署押罪及刑法第二百十六條、第二百十條之行使偽造私文書
    罪為數罪，及被告甲○○交付照片二張及「林有根」之年籍資料予「小李」變造
    身分證持以行使，係行使偽造特種文書，容有未洽。被告甲○○之行使特種文書
    與行使偽造私文書罪間，犯意個別，行為互殊，犯罪構成要件亦異，為數罪，應
    予分論併罰。又被告甲○○有如事實欄所示之前科並經執行完畢，有臺灣高等法
    院檢察署刑案紀錄簡覆表可按，其於執行完畢後五年內，再犯有期徒刑以上之本
    罪，為累犯，應依刑法第四十七條之規定加重其刑。
三、原審就被告甲○○予以論罪科刑，固非無見，惟查：（一）原審就附表十、十一
    、十二所示被告押票無庸送達親友聲明書、臺灣板橋地方法院押票送達回證及傳
    票送達回證，未認定係私文書（理由詳前述），（二）被告甲○○請被告乙○○
    以「林有根」之配偶名義代為委任辯護律師，並不構成偽造私文書罪（理由詳後
    述），原審未詳查深究，認屬偽造文書犯行，（三）被告甲○○交付「小李」二
    張照片換貼變造身分證，持以行使，係構成行使變造特種文書，原審認係行使偽
    造特種文書，均有未洽。被告甲○○上訴意旨謂原審量刑過重，檢察官上訴謂原
    審對被告甲○○量刑過輕，雖均無理由，惟原判決此部分既有可議，自應由本院
    予以撤銷改判。爰審酌被告甲○○係因恐遭法院通緝被查覺始變造身分證件並冒
    名應訊偽造私文書及署押，及其犯罪之動機、目的、手段、所生危害，並其於犯
    罪後坦承犯行態度非惡等一切情狀，各量處如主文所示之刑，並依法定其應執行
    刑。
四、至於公訴人認為被告甲○○不構成自首要件，惟被告甲○○辯稱係自首一節。經
    查：所謂自首者，係指對於未發覺之罪自首而受裁判者而言，是自首係以對於未
    發覺之罪投案而接受制裁之表示，如案件已經發覺，之後投案陳述自己之犯罪事
    實，則為自白；而所謂未發覺之罪者，則係指具有司法偵審職權之公務員不知有
    此犯罪之事實，或雖知悉有此犯罪之事實，然尚不知悉犯罪之人為何人者，均屬
    合於刑法第六十二條自首規定之要件。本案被告甲○○，具狀向板橋地檢署「自
    首」，該署射股檢察官於八十八年五月十四日就八十八年度他字第二一五號毒品
    案件開偵查庭時，關係人楊文鉉供稱本件被告甲○○在臺灣臺北看守所，斯時因
    被告甲○○冒名「林有根」之關係，致該署尚未撤銷甲○○所涉犯案件之通緝，
    然該署檢察官已就被告甲○○冒名為觀察勒戒一事，有合理確信劉某之偽冒犯行
    ，僅係事實尚未臻明朗而已，此有檢察官八十八年五月十八日檢察官批示之進行
    單：射股通緝犯甲○○冒名在臺北看守所執行觀察勒戒中，請臺北看守所協助辦
    理等語，故未撤銷甲○○之通緝案件。且臺灣板橋地方法院莊股承審八十八年度
    重訴字第十五號案件法官亦於八十八年七月八日得知以被告「林有根」可能係遭
    本件被告甲○○冒名應訊，而函請內政部警政署刑事警察局鑑定其指紋，甲○○
    並於同年七月九日臺灣板橋地方法院該案開庭時則簽署本身署押（見臺灣板橋地
    方法院八十八年度重訴字第十五號甲○○所犯毒品危害防制條例案件之影印卷）
    ，雖被告甲○○於八十八年七月五日即已向臺灣臺北看守所為自首之表示（見八
    十八年七月五日十五時臺灣臺北看守所談話筆錄，八十八年度偵字第一七二三二
    號卷第二頁，即本案偵查案號），嗣經該所於同年月十四日以北所傑戒字第四八
    ００號函送板橋地檢署偵辦，因此，在此之前，公訴人已就被告甲○○涉犯偽冒
    他人名義一節，認有此合理懷疑，自屬已經知悉犯人為何人矣，應無疑義，尤以
    被告甲○○固有於八十八年七月五日向臺灣臺北看守所為「自首」之表示，然其
    於臺灣板橋地方法院八十八年度重訴字第十五號案件於八十八年七月六日上午十
    一時二十一分許之調查庭訊問時仍以「林有根」之名義應訊，顯見並無為接受法
    律制裁之意思，因之，據上所述，劉某所為之具狀自首，與自首規定之要件有間
    ，附此說明。
五、如附表所示偽造之「林有根」署押共計十四枚、共計「指印」六枚，應依刑法第
    二百十九條之規定，不問屬於犯人與否均宣告沒收之。其中如附表編號四所示之
    文件，一份由被告持交臺北市刑大警員存查，已非被告所有，另有一份交由被告
    收執，並未扣案，且無證據證明仍屬存在，應不為沒收之宣告；如附表編號十、
    十一、十二所示之文件，均由被告持交臺灣板橋地方法院附卷，非被告所有，應
    不為沒收之宣告。至被告甲○○犯罪所用之變造貼有劉某本身照片之「林有根」
    身分證，據被告劉某供稱該證件業丟棄在臺北市刑大垃圾桶內（見八十八年十一
    月九日偵查筆錄，八十八年度偵字第一六七六三號卷第二十二頁），應認係已經
    滅失，此部分爰不為沒收之宣告。
六、被告甲○○不另為無罪諭知及被告乙○○無罪部分：
（一）公訴意旨略以：被告甲○○於八十八年三月二十五日於臺北市刑大完成三次筆
      錄後，欲將甲○○解送板橋地檢署前，甲○○竟藉撥打電話予林有根之配偶即
      被告乙○○之機會，告知被告乙○○其偽稱「林有根」一事，並請被告乙○○
      以林有根配偶之身分，委任甲○○前因其他刑事案件曾委任之律師徐澎生，以
      利被告甲○○於將來偵審程序繼續冒名，詎料被告乙○○不思規勸被告甲○○
      ，反而與被告甲○○基於共同偽造私文書、署押之犯意聯絡，同意被告甲○○
      上開之要求，於翌日（即八十八年三月二十六日）前往徐澎生位於臺北縣永和
      市○○路○段一三五巷二十二號四樓之三之事務所內，委任徐澎生為冒名「林
      有根」之甲○○之辯護人，因認被告甲○○、乙○○此部分共犯行使偽造私文
      書、偽造署押之罪名云云。
（二）訊據被告甲○○、乙○○堅詞否認上開犯行，被告甲○○辯稱：我拜託乙○○
      請律師等語，被告乙○○辯稱：是甲○○打電話給我，拜託我替他請律師，才
      答應他，我是以乙○○名義簽名於委任狀等語。
（三）按刑法第二百十條之偽造文書，以無制作權之人冒用他人名義而制作該文書為
      必要，如果行為人對於此種文書，本有制作之權，縱令其不應制作而制作，亦
      無偽造之可言，最高法院二十四年上字第五四五八號著有判例。又，刑法第二
      百十七條所稱之「偽造署押」，係指行為人冒用本人名義在文件上簽名或為民
      法第三條第三項所稱指印之類似簽名之行為者而言，如果僅在空白文書之姓名
      欄，書寫他人之姓名，其作用係識別人稱之用，而無簽名或類似與簽名有同一
      效力之行為者，即非該條所稱之署押（最高法院八十年度台非字第二七七號判
      決要旨參照）。
（四）經查：附於八十八年度他字第二一五號卷內之八十八年三月二十六日刑事委任
      狀，被告乙○○於最後委任人簽名欄係簽「乙○○」本人，並未簽他人名義之
      署押，且既係被告乙○○出面委任律師，自係有權在該刑事委任狀上委任人欄
      內簽自己姓名之人，被告乙○○為有權制作之人，縱其不應制作而制作（真正
      被告非其配偶林有根，且林有根本人當時亦無涉此案而毋須委任律師），揆諸
      上開判例意旨，亦不構成偽造私文書。雖該刑事委任狀最前面被告欄內記載「
      林有根」，委任人欄內乙○○「與被告或犯罪之關係」記載為「被告之配偶」
      ，係與事實不符，然此部分欄位之作用係識別人稱之用，其書寫之內容並非簽
      名或類似簽名有同一效力之行為，揆諸上開判決要旨，記載乙○○為「被告之
      配偶」及「林有根」等文字，並非刑法第二百十七條之署押，亦無偽造文書或
      署押之可言。此外，附於臺灣板橋地方法院八十八年度重訴字第十五號卷內之
      八十八年五月二十五日刑事委任狀，亦係被告乙○○受被告甲○○所請託，委
      任馮志剛、簡肇盈為被告甲○○之辯護人，惟觀之該刑事委任狀，被告乙○○
      於最後委任人簽名欄係簽「乙○○」本人，並未簽他人名義之署押，雖該刑事
      委任狀最前面委任人欄內記載「乙○○即被告林有根之配偶」等文字，參照上
      開最高法院判例、判決要旨，亦不構成偽造文書或署押。被告乙○○既不構成
      犯罪，被告甲○○此部分自不成立共犯。
（五）綜上所述，被告甲○○、乙○○此部分所為，核與刑法第二百十六條、第二百
      十條、第二百十七條之構成要件，均屬有間，自不能以上開罪名相繩。此外，
      本院復查無其他積極證據足認被告二人有何共同行使偽造文書、偽造署押犯行
      ，揆諸前揭說明，既不能證明被告二人此部分犯罪，被告乙○○自應為無罪之
      諭知，原審未予詳查，遽對被告乙○○論罪科刑，尚有未合，檢察官上訴意旨
      謂被告乙○○係與被告甲○○共同犯罪，量刑過輕云云，固為無理由，惟原判
      決既有可議，自應由本院撤銷改判，另易為被告乙○○無罪之判決。被告甲○
      ○此部分因公訴人認與前開論罪科刑部分有接續犯之裁判上一罪關係，不另為
      無罪之諭知，併此敘明。
據上論斷，應依刑事訴訟法第三百六十九條第一項前段、第三百六十四條、第二百九
十九條第一項前段、第三百零一條第一項，刑法第二百十六條、第二百十條、第二百
十二條、第五十一條第五款、第四十七條、第二百十九條，罰金罰鍰提高標準條例第
一條前段，判決如主文。
本案經檢察官沈明彥到庭執行職務。
中    華    民    國    八十九    年        十      月      三十一      日
                            臺灣高等法院刑事第二十二庭
                                審判長法  官  許  正  順
                                      法  官  邱  同  印
                                      法  官  胡  方  新
右正本證明與原本無異。
檢察官、被告甲○○部分如不服本判決應於收受送達後十日內向本院提出上訴書狀，
其未敘述上訴之理由者並得於提起上訴後十日內向本院補提理由書（均須按他造當事
人之人數附繕本）。
被告乙○○不得上訴。
                                      書記官  秦  慧  榮
中    華    民    國    八十九    年        十一    月        三        日
附錄：本案論罪科刑法條全文
刑法第二百十六條：
行使第二百十條至第二百十五條之文書者，依偽造、變造文書或登載不實事項或使登
載不實事項之規定處斷。
刑法第二百十條：
偽造、變造私文書，足以生損害於公眾或他人者，處五年以下有期徒刑。
刑法第二百十二條：
偽造、變造護照、旅券、免許證、特許證及關於品行、能力、服務或其他相類之證書
、介紹書，足以生損害於公眾或他人者，處一年以下有期徒刑，拘役或三百元以下罰
金。
附表
一、臺北市政府警察局刑事警察大隊八十八年三月二十五日第一次訊問筆錄：「林有
    根」署押一枚（含甲○○指印一枚）。
二、臺北市政府警察局刑事警察大隊八十八年三月二十五日第二次訊問筆錄：「林有
    根」署押一枚（含甲○○指印一枚）。
三、臺北市政府警察局刑事警察大隊八十八年三月二十五日第三次訊問筆錄：「林有
    根」署押一枚（含甲○○指印一枚）。
四、臺北市政府警察局刑事警察大隊八十八年三月二十五日犯罪嫌疑人權利告知單：
    「林有根」署押一枚（含甲○○指印一枚）。
五、臺北市政府警察局刑事警察大隊八十八年三月二十五日毒品初步鑑識結果報告單
    ：「林有根」署押一枚（含甲○○指印一枚）。
六、臺灣板橋地方法院檢察署八十八年三月二十五日晚間七時五十分許訊問筆錄：「
    林有根」署押一枚（無甲○○指印）。
七、臺灣板橋地方法院檢察署三月三十一日上午十時許訊問筆錄：「林有根」署押一
    枚（無甲○○指印）。
八、臺灣板橋地方法院檢察署五月四日下午二時五十分許訊問筆錄：「林有根」署押
    一枚（無甲○○指印）。
九、臺灣板橋地方法院八十八年五月二十四日下午五時四十分許訊問筆錄：「林有根
    」署押一枚（無甲○○指印）。
十、臺灣板橋地方法院八十八年五月二十四日下午押票送達回證：「林有根」署押一
    枚（無甲○○指印）。
十一、臺灣板橋地方法院八十八年五月二十四日被告押票無庸送達親友聲明書：「林
      有根」署押一枚（無甲○○指印）。
十二、臺灣板橋地方法院八十八年六月十日審理傳票送達證書：「林有根」之署押一
      枚（含甲○○指印一枚）。
十三、臺灣板橋地方法院八十八年六月二十二日上午十時二十分許調查庭訊問筆錄：
      「林有根」署押一枚（無甲○○指印）。
十四、臺灣板橋地方法院八十八年七月六日上午十一時二十一分調查筆錄：「林有根
      」署押一枚（無甲○○指印）。


司法院資訊處製作；財團法人民間司法改革基金會備份。
